【裁判字號】    94,訴,1638
【裁判日期】    950223
【裁判案由】    給付扶養費等
【裁判全文】
臺灣板橋地方法院民事判決              94年度訴字第1638號
原      告  甲○○
訴訟代理人  張榮作律師
            乙○○
            丙○○
被      告  丁○○    臺北縣永.
           民國87年5月2.
兼  上一人
法定代理人  戊○○    同上
上二人共同
訴訟代理人  連一鴻律師
上列當事人間請求給付扶養費等事件，經臺灣高雄地方法院於民
國94年6 月27日以94年度家訴字第68號判決移送本院，嗣經本院
於95年2月9日言詞辯論終結，判決如下：
    主      文
原告之訴及假執行之聲請均駁回。
訴訟費用由原告負擔。
    事實及理由
一、本件原告起訴主張略以：
    （一）緣被告戊○○與原告甲○○於民國（下同）85年間認
          識交往，之後在被告戊○○位於臺北縣土城市住處共
          同生活，嗣被告戊○○於86年6 月間懷孕，雙方乃於
          同年12月17日舉行公開儀式結婚，然被告戊○○於結
          婚後一再拒絕前往戶政事務所辦理結婚登記，而於87
          年5 月26日在臺北縣永和市「鐘復川婦產科醫院」產
          下一子即被告丁○○後，竟利用未與原告甲○○辦理
          結婚登記之情形，擅自於87 年7月22日向戶政事務所
          辦理登記丁○○為私生子，之後因原告甲○○工作之
          故暫居北部，被告戊○○即於88年間獨自離家出走。
          而被告戊○○離家出走後，原告甲○○一再找尋，終
          在被告戊○○的妹妹臺南住處找到被告戊○○，原告
          甲○○要求被告戊○○回家履行同居並辦理結婚登記
          及更正丁○○之身分，此時被告戊○○方告知原告，
          被告丁○○並非原告之親生子，原告當時雖不相信，
          之後經長庚醫院鑑定，確認丁○○並非原告之親生，
          惟原告多年來對丁○○已放入甚多感情，縱事後得知
          丁○○並非親生，然而對於丁○○疼愛之情並未因而
          稍減，且丁○○亦早已習慣原告之家庭生活。而被告
          戊○○於90年11月8 日對原告及原告之、母以及原告
          之姐提起交付子女之訴，獲得勝訴，並聲請強制執行
          ，經臺灣高雄地方法院要求原告將被告丁○○交付被
          告戊○○。
    （二）原告既非被告丁○○之父親，並無義務扶養被告龔貫
          瑜，而被告戊○○乃係被告丁○○之母親，依民法第
          1114條規定，自應負扶養被告丁○○之義務，是原告
          自得依民法172條、第176條無因管理及民法第1114條
          等規定請求被告二人償還原告扶養被告丁○○所支出
          之扶養費用。按被告丁○○為87年5 月26日出生，經
          原告向經濟部中部辦公室查詢，臺灣地區每人每月平
          均消費，自87年至92年分別為：87年新臺幣（下同）
          14,287元、88年15,043元、89年15,256元、90年15,
          314 元、91年15,357元、92年15,731元。故原告爰依
          上述標準計算扶養費用如下：87年6 月至12月：
          100,009 元（計算式為：14,287 ×7 ＝100,009）。
          88年1 月至12月：180,516 元（15,043×12＝180,
          516）。 89年1 月至12月：183.072 元（15,256×
          12＝183072）。90年1 月至12月：183,768 元（15
          ,314 ×12 ＝183,768）。 91年1 月至12月：184,
          284 元（15,357×12＝184,284）。 92年1 月至94
          年4 月：440,468 元（15,731×28＝440,468）。 故
          綜上所述被告二人自應給付原告扶養費用1,272,117
          元（100,009 ＋180,516 ＋183,072 ＋183,768 ＋
          184, 284＋440468＝1,272,117）， 並願供擔保請准
          宣告假執行等語。
二、被告則以：
    （一）被告戊○○固與原告甲○○於86年12月17日結婚，並
          於87年5 月26日產下一子丁○○，丁○○出生後，即
          由被告戊○○撫育，其與丁○○係居住於臺北縣土城
          市○○路○ 段313 巷11弄34號5 樓住處，戶籍亦設在
          該處。丁○○出生後兩個月，即87年7 月26日原告即
          書立離婚議書，其內容載有：「甲方（甲○○），乙
          方龔英照（被告戊○○改名之前原姓名），兩方同意
          87年7 月26日離婚，此後日子互不相干，她走她的陽
          光道，我走我的獨木橋，以後發生什麼事，各不相連
          ，兩人同意蓋私章、簽名為證。謹此。孩子歸女方，
          男方要負1,000,000 元給女方」。故原告早已和被告
          戊○○約定丁○○歸女方，丁○○既歸被告戊○○監
          護，自無南下高雄縣路竹鄉與原告居住之理？88年5
          月13日丁○○將滿週歲之際，原告甲○○藉口要被告
          戊○○南下高雄縣路竹鄉辦理離婚，並要被告戊○○
          帶丁○○回高雄縣路竹鄉家中給伊父母看。詎被告龔
          雪晴抱丁○○自臺北搭機南，至原告高雄縣路竹鄉家
          中，丁○○隨即遭原告之父丙○○、母林洪金英、姐
          乙○○抱走，翌（14）日被告戊○○欲抱回丁○○而
          遭原告及訴外人丙○○、林洪金英、乙○○毆打，自
          此丁○○即遭原告及其家人丙○○、林洪金英、林月
          卿抑留。因丁○○係非自原告甲○○受胎所生之，嗣
          原告甲○○對被告戊○○提起履行同居並確認子女訴
          訟，經高雄長庚紀念醫院鑑定丁○○非原告甲○○之
          親生子，故臺灣高雄地方法院89年度婚字第218 號判
          決原告甲○○敗訴。原告並以之作為離婚事由而訴請
          離婚，經臺灣高雄地方法院90年度婚字第764 號、臺
          灣高等法院高雄分院90年度家上字第173 號判准離婚
          ，原告甲○○既非丁○○之生父，被告復無委託原告
          及其家人丙○○、林洪金英、乙○○等4 人行使對龔
          貫瑜之監護權，渠等4 人抑留丁○○，妨害被告龔雪
          晴行使監護權，被告戊○○即對原告甲○○及其家人
          丙○○、林洪金英、乙○○等4 人提起交付子女之訴
          訟，業經臺灣高雄地方法院90年度家訴字第128 號判
          決原告甲○○等4 人應將丁○○交付被告戊○○，嗣
          原告甲○○等人不服上開判決上訴，亦分經臺灣高等
          法院高雄分院92年度家上字第21號及最高法院92年度
          臺上字第1576號駁回上訴確定。
    （二）又丁○○係遭原告甲○○及其家人丙○○、林洪金英
          、乙○○等4 人強行抱走，之後被告戊○○多次欲抱
          回丁○○，均遭原告甲○○等人阻止、辱罵且為暴力
          傷害，其中傷害部分業經法院判決者有88年5 月14日
          及同年9 月3 日，分別遭原告甲○○及其父親丙○○
          、姐乙○○毆打傷害之事實，有臺灣高雄地方法院檢
          察署88年度偵字第12714 號起訴書、臺灣高雄地方法
          院88年度易字第2029號、5120號、臺灣高等法院高雄
          分院89年度上易字第288 號刑事判決為證。是原告林
          山雄及訴外人丙○○、林洪金英及乙○○等人不法將
          丁○○置於自己實力支配範圍之，並阻止被告戊○○
          抱回丁○○，侵害被告戊○○本於監護人所得行使之
          養育、教育、保護及居所指定權，自無由成立無因管
          理，蓋無因管理，乃未受委任，並無義務，而「為他
          人」管理事務之一種合法道德行為。而本件原告林山
          雄及訴外人丙○○、林洪金英及乙○○等人強行抱走
          丁○○，非法扣留丁○○，自非「為他人」管理事務
          等語，資為抗辯。
三、兩造不爭執之事項：
    （一）原告甲○○與被告戊○○於86年12月17日結婚，並於
          91年6月10日經法院判決離婚。
    （二）被告戊○○於87年5 月26日生下被告丁○○。但龔貫
          瑜並非原告甲○○之親生子。
    （三）被告戊○○因原告甲○○及其父丙○○、母林洪金英
          及姐乙○○等4 人於88年5 月14日將被告丁○○置於
          自己實力支配範圍之，拒不將丁○○交付被告戊○○
          ，經被告戊○○提起交付子女之訴，業經法院判決原
          告甲○○及訴外人丙○○、林洪金英及乙○○等人應
          將丁○○交付被告戊○○確定，並於94年6月9日經強
          制執行已將丁○○交付被告戊○○。
四、本院之判斷：
    （一）原告起訴主張：被告戊○○於87年5 月26日產下被告
          丁○○，被告戊○○旋即於88年間即獨自離家出走，
          並將被告丁○○置於原告高雄縣路竹鄉之家中，由原
          告扶養至94年4 月間等語；被告戊○○則辯以：其於
          87年5 月26日產下丁○○之後，即居住於臺北縣土城
          市○○路○段313巷11弄34號5樓之住處，係88年5月13
          日依原告之請求自臺北將被告丁○○抱回原告位於高
          雄縣路竹鄉家中給原告父、母看，翌（14）日原告及
          其家人丙○○、林洪金英及乙○○等人即阻止被告龔
          雪晴抱回丁○○。直至被告戊○○向法院訴請交付子
          女，獲得勝訴判決確定後，丁○○始於94年6 月9 日
          交還被告戊○○等語。按當事人主張有利於己之事實
          者，就其事實有舉證之責任，民事訴訟法第277 條前
          段定有明文。本件原告主張被告戊○○於88年間獨自
          離家出走，即將被告丁○○（87年5 月26日出生）放
          置於原告位於高雄縣路竹鄉之家中之事實，並未舉證
          以實其說。反之，被告戊○○辯以：其於87年5 月26
          日產下丁○○之後，即居住於臺北縣土城市○○路○
          段331巷11弄34號5樓之住處，復於89年2月1日遷至臺
          南縣永康市○○路942 巷71弄95號，又於91年3 月21
          日遷至臺北縣永和市○○路25巷33號2 樓，業據被告
          提出戶籍謄本2 紙在卷可稽（見臺灣高雄地方法院94
          年度家訴字第68號民事卷第58頁、第59頁）。再被告
          戊○○辯以：其於87年5 月26日生下丁○○後，本來
          係由伊照顧，88年5 月間，於丁○○將滿週歲之際，
          始遭原告甲○○帶回高雄縣路竹鄉住處，且原告林山
          雄及其父丙○○、其姐乙○○等人為阻止被告戊○○
          抱回親生子丁○○，並毆打被告戊○○，將被告龔雪
          晴逼離原告高雄縣路竹鄉之住處，強扣丁○○於原告
          之住處，直至被告戊○○向法院提起交付子女之訴，
          並經判決原告及其家人丙○○、林洪金英及乙○○等
          人應將丁○○交付被告戊○○確定，嗣經臺灣高雄地
          方法院強制執行於94年6 月9 日已將丁○○交付被告
          戊○○等情，亦據被告提出臺灣高雄地方法院檢察署
          檢察官88年度偵字第12714 號起訴書、臺灣高雄地方
          法院88年度易字第5120號、臺灣高等法院高雄分院89
          年度上易字第288 號刑事判決影本各乙份及臺灣高雄
          地方法院90年度家訴字第128 號、臺灣高等法院高雄
          分院92年度家上字第21號民事判決影本各乙份、最高
          法院92年度台上字第1576號民事裁定影本1 份以及臺
          灣高雄地方法院92年度裁全字第2832號民事裁定影本
          1 份附卷可憑（見同上民事卷第80頁至第99頁）。復
          參以本院依職權調取臺灣高雄地方法院90年度家訴字
          第128 號民事卷內所附被告提出之預防接種紀錄卡乙
          份（見該卷宗第92頁），依該紀錄卡記載丁○○接種
          醫院之時間分別為：「北縣鍾婦產科為87年5 月31日
          、新店耕莘醫院為87年7 月9 日、同年9 月7 日、同
          年11月11日、寶健兒童醫院為87年12月14日、88年11
          月1 日及旗生鎮衛生所為88年4 月2 日」等情，是原
          告主張被告戊○○於88年間獨自離家出走，將丁○○
          放於原告高雄縣路竹鄉家中，由原告撫育等語，顯非
          事實，自難採信。依上所述，足認被告戊○○所辯其
          子丁○○係88年5 月14日帶回原告位於高雄縣路竹鄉
          之住處後，即遭原告與其家人丙○○、林洪金英及林
          月卿等人強行扣留，且為阻止被告戊○○欲帶回其子
          丁○○，多次毆打被告戊○○等語，堪信為真實。
    （二）本件原告可否依「無因管理」之規定，訴請被告龔貫
          瑜、戊○○2 人給付扶養之費用？經查：未受委任，
          並無義務，而為他人管理事務者，其管理應依本人明
          示或可得推知之意思，以有利於本人之方法為之，民
          法第172 條定有明文。又依上開之規定，可知無因管
          理(1)須管理他人事務(2)須無法律上義務(3)須有為他人
          管理之意思始足成立。從而；本件原告照顧、扶養被
          告戊○○之子丁○○，雖外觀上符合管理他人（即被
          告戊○○）之事務，且並無法律上之義務（蓋被告龔
          貫瑜非原告之子），然原告照顧、扶育丁○○，係強
          行將其留在高雄縣路竹鄉之住處，且為阻止被告龔雪
          晴欲抱回丁○○行使其親權，竟由原告之家人丙○○
          及乙○○等人動手毆打被告戊○○，是原告並無為被
          告戊○○管理之意思，且原告亦無法舉證證明有為被
          告戊○○管理之意思存在。故本院依被告所提出之上
          開刑事判決及民事判決所認定之事實，可足認被告照
          顧、扶育丁○○之為，實係侵害被告戊○○之權利，
          而非無因管理之行為。
    （三）綜上所述，原告甲○○請求被告丁○○、戊○○2 人
          應連帶給付其1,272,117 元即屬無理由，應予駁回。
          又本件原告之訴既經駁回，其假執行之聲請，亦失所
          附麗，自應併予駁回。
五、本件事證已臻明確，兩造其餘主張、陳述及證據方法，與本
    判決之結果均已不生影響，爰不一一論駁，併此敘明。
六、結論：本件原告之訴為無理由，依民事訴訟法第78條，判決
    如主文。
中    華    民    國    95    年    2     月    23    日
                      民事第二庭 法  官  潘  長  生
以上正本係照原本作成
如對本判決上訴，須於判決送達後20日內向本院提出上訴狀
中    華    民    國    95    年    2     月    23    日
                             書記官  許 清 琳


司法院資訊處製作；財團法人民間司法改革基金會備份。
